【裁判字號】    97,保險,1
【裁判日期】    970416
【裁判案由】    給付保險金
【裁判全文】
臺灣臺南地方法院民事判決               97年度保險字第1號
原      告  乙○○
法定代理人  甲○○
原      告  丁○○
            戊○○○
共      同
訴訟代理人  丙○○
被      告  國泰人壽保險股份有限公司台南分公司
法定代理人  己○○
訴訟代理人  蔡淑文律師
            庚○○
            辛○○
上列當事人間請求給付保險金事件， 經本院於民國97年3月22日
言詞辯論終結，判決如下：
    主      文
被告應給付原告乙○○新臺幣壹仟萬元，及自民國九十五年十一
月十二日起至清償日止，按週年利率百分之十計算之利息。
原告其餘之訴駁回。
訴訟費用新臺幣壹拾壹萬壹仟肆佰肆拾元，由被告負擔新臺幣玖
萬捌仟零陸拾柒元，由原告丁○○負擔新臺幣玖仟捌佰零柒元，
餘由原告戊○○○負擔。
壹、程序方面：
一、按對於未成年子女之權利義務，除法律另有規定外，由父母
    共同行使或負擔之。父母之一方不能行使權利時，由他方行
    使之。父母不能共同負擔義務時，由有能力者負擔之，民法
    第1089條第1項定有明文。 又按所謂父母之一方不能行使對
    於未成年子女之權利，兼指法律上不能（例如受停止親權之
    宣告）及事實上之不能（例如在監受長期徒刑之執行、精神
    錯亂、重病、生死不明等而言 （最高法院62年台上字第415
    號判例參照）。查本件原告乙○○係民國82年8月5日生，為
    未滿20歲之未成年人， 其父母壬○○、甲○○於86年2月13
    日離婚後， 雖約定由父母共同監護，有戶籍謄本1份存卷（
    見本院卷第23頁）可稽，惟壬○○因偽造文書、竊盜及詐欺
    等案件，經本院以89年度南院刑緝字第444號、 90年度南院
    刑緝字第522號、第144號及臺灣臺南地方法院檢察署以90年
    度南檢玲和緝字第841號通緝中， 有壬○○之全國前案查詢
    表1份附卷（見本院96年度救字第44號卷第8頁）足憑。則原
    告乙○○之父壬○○既因通緝事實上不能行使對原告乙○○
    之權利義務，揆諸上開規定及最高法院判例意旨，即應由原
    告之母甲○○單獨行使對原告乙○○之權利義務，故僅列原
    告乙○○之母甲○○為其法定代理人，合先敘明。
二、又按訴狀送達後，原告不得將原訴變更或追加他訴。但擴張
    或減縮應受判決事項之聲明者，不在此限，此民事訴訟法第
    255條第1項第3款定有明文。 本件原告原起訴請求「被告應
    給付原告新臺幣（下同）11,300,000元，及自94年10月29日
    起至清償日止，按週年利率百分之10計算之利息」，嗣於本
    院審理中更正聲明為「被告應給付原告乙○○10,000,000元
    、應給付原告丁○○1,000,000元、應給付原告戊○○○300
    ,000 元， 及均自95年11月12日起至清償日止，按週年利率
    百分之10計算之利息」，後於本院審理中就原告丁○○、戊○○○請求之利息部分，變更聲明為「均自94年11月30日起
    至清償日止，按週年利率百分之10計算之利息」，核係減縮
    或擴張應受判決事項之聲明，揆諸上開規定，尚無不合，應
    予准許。
貳、實體方面：
一、本件原告起訴主張：
（一）關於請求權依據保險契約內容：保險契約內容如保險契約
      書所載。要保人即被保險人癸○○生前向被告公司投保之
      情形如下：
  １、主約鑽石險（保單號碼:0000000000）保險金額310,000元
      ，附約新傷特死殘300,000元， 受益人為戊○○○，壽險
      部分被告已給付完畢，附約意外險300,000元未給付。
  ２、萬代福101險（保單號碼:000000000）保險金額1,000,000
      元，附約新傷特死殘1,000,000元， 受益人為丁○○，壽
      險部分被告已給付完畢， 附約意外險1,000,000元未給付
      。
  ３、國泰職工福利委員會團險 （保單號碼:GDO0000000）保險
      金額10,000,000元，受益人為乙○○，尚未理賠。
  ４、綜合上述有關於保險金內容如保險契約書所載，請求之金
      額為11,300,000元。
（二）遲延利息之利率約定及起算點與被告抗辯罹於時效部分：
  １、遲延利息之利率約定及起算日於保險法第34條有明文規定
      ：保險人（被告）應於要保人或被保險人交齊證明文件後
      ，於約定期限內給付賠償金額。無約定期限者，應於接到
      通知後15日內給付之。
  ２、保險人（被告）因可歸責於自己之事由，致未在上述規定
      期限內為給付者，應給付遲延利息年利1分。
  ３、本件保險金額涉訟時效應為全部有效，根據中華民國之民
      事訴訟法第255條第2項及第5項規定， 所以沒有被告失效
      之說。民事訴訟法第255條規定如下： 訴訟送達後，原告
      不得將原訴變更或追加他訴。但有下列各款情形之一者，
      不在此限。第2項：請求之基礎事實同一者。第5項：該訴
      訟標的對於數人必須合一確定時，追加其原非當事人之人
      為當事人者。
（二）被保險人癸○○於94年10月29日上午10：57左右被發現死
      亡在臺南縣新化鎮那拔里填水埤閘門。發現死亡的過程如
      下：94年10月29日早上10：30分左右新化鎮拔派出所警
      員通知原告至臺南縣新化鎮那拔里鹽水埤閘門認人，至此
      才發現癸○○已死亡多時。爾後約10：57分左右臺灣臺南
      地方法院地檢署檢察官會同法醫到案發現場相驗被保險人
      屍體，隨後開出「相驗屍體證明書」上面文書死亡日期：
      94年10月29日上午10；57，死亡地點：臺南縣新化鎮拔
      里塭水埤閘門，「死亡方式：不詳，死亡原因：甲、窒息
      乙、生前溺水」。
（三）關於本件意外事故，被保險人癸○○雖然生前罹患「鼻咽
      癌」，但是被保險人終身信奉「天主教」，為虔誠之教徒
      。至罹患癌症以來積極配合醫師治療，而罹患「鼻咽癌」
      醫師也曾告誡此種症狀治癒率很高，被保險人以往也沒有
      「自殺」之記錄、念頭及行為模式，所以本人及全體家屬
      都一致認為被保險人癸○○不可能是「自殺」死亡，而且
      被保險人死亡之地點附近為本人與被保險人之祖厝，被保
      險人約1至2星期日都會主動帶姪兒乙○○回去散步、整修
      該祖厝。被保險人應係一時意外不慎失足滑落水霸閘門處
      意外窒息、溺斃成份居多，且案發當地從事多年打撈屍體
      之葬儀社人員向我們陳述：以他們多年打撈「溺斃死者」
      之經驗來看肯定為意外滑落水中，案發當地我們家屬也發
      現被保險人癸○○生前所穿之拖鞋一只在岸邊草地裡，一
      只在水中漂浮，而岸邊當時有壓著草地滑落之痕跡。故原
      告更具體肯定被保險人為意外事故，然被告完全不採信。
（四）被告公司審理後認為本案件被保險人為死亡方式「不詳」
      ，所以申請人（受益人）事故後，申請意外身故保險金被
      告公司依無法明確意外傷害事故而拒絕理賠保險金。從法
      學觀點之看法：謂「不慎落水」或「投水自殺」兩者在法
      醫學中均稱「生前落水」，兩者在生理現象上之反應，實
      無法分辨，因此死亡證明書上均會載明死者為「生前落水
      」、「窒息致死」。而檢警有時也不能確定該死者是死於
      意外或自殺，往往會在相驗屍體證明書之死亡方式勾選「
      不詳」，此時就應已符合非由疾病所引起之外來突發事故
      ，保險人在事故發生後（不賠時）應就該事故非屬意外負
      舉證之責任。保險事故發生後，被保險人或受益人僅須證
      明保險事故之損害業已發生即可，保險人如主張其有免責
      事由，應由保險人負擔起舉證責任（最高法院74年台上字
      第848號判決） 及台灣台中地方法院有關「保險人固得要
      求要保人與保險事故發生後提供及告知相關資料，但範圍
      不得超越保險人為確定保險事故發生及賠償範圍或為行使
      代位權所必要者」民事判決一事之義務，我國之保險法並
      無如德國或澳國保險法之明文規定，學者因而稱之為「隱
      藏性義務」，並認為保險人固得按保險種類而以契約方式
      要求要保人或被保險人於保險事故發生後提供及告知相關
      資料，但其範圍不得超越保險人為確定保險事故發生及賠
      償範圍或為行使代位權所必要者，而且必須以被保險人或
      要保人依一般情形得獲得者為限，以避免保險人訂立過苛
      之條件致要保人或被保險人因無法達成其要求而遭不利；
      或者所要求者雖屬必要，然其資料之獲得超越被保險人或
      要保人能力範圍，反而增加其負擔，本案檢察官雖未在死
      亡方式欄中勾選「意外」，但在死亡原因欄則已敘明：「
      生前落水、窒息」，此種死亡原因之記載，已足以證明被
      保險人「非由於疾病引起之外來突發事故」死亡。再者「
      溺水」是外來且非內在疾病，基本上符合傷害保險契約所
      稱之意外事故，而被保險人溺水死亡，通常保險公司拒賠
      之理由為被保險人是「投水自殺」，尤其在被保險人有自
      殺傾向之就醫記錄時，保險公司高度懷疑為「自殺」。甚
      或被保險人生前高額多家投保，更是保險公司拒絕理賠之
      理由，此時就牽涉到舉證責任之程度與分配之問題，但是
      單純溺水死亡，應屬意外事故。
（五）本件原告就被保險人癸○○死亡之事實，業據提出臺灣臺
      南地方法院檢察署相驗屍體證明書為證，其上就癸○○之
      死亡原因，經判斷為：「甲、窒息，乙、生前落水。」，
      已據檢察官督責法醫師相驗明確，足認癸○○係因落水，
      致呼吸道阻塞，肺部侵水無法進行呼吸（侵害其呼吸之機
      能）而致窒息死亡。惟就死亡種類之判定，經前開相驗屍
      體證明書勾選為「不詳」，而非「意外」，致兩造對於被
      保險人癸○○之死亡原因是否符合國泰人壽保險之意外保
      險事故要件，即因遭遇外來突發的意外傷害事故，並以此
      意外傷害事故為直接且單獨原因，致其死亡之要件，各執
      一詞。保險人雖以上開相驗屍體證明書勾選「不詳」為由
      ，拒絕理賠訟爭保險金，然本件保險契約所稱之意外傷害
      事故，指非由疾病引起之外來突發事故，前已述及，其與
      相驗屍體證明書將死亡種類區分為「病死或自然死」、「
      意外」、「自殺」、「他殺」、「不詳」者，種種定義、
      範圍本有不同，是認定被保險人死亡是否符合保險契約所
      稱意外傷害事故，自不能純以相驗屍體證明書為斷，尚須
      綜合其他事證以資判定，亦即不能僅因檢察官相驗斷書記
      載「意外」，即認為非保險契約所指之意外事故。準此以
      觀，被保險人癸○○既發生落水死亡之事實，受益人乙○○、丁○○、戊○○○依被保險人癸○○生前與被告公司
      所訂定之保險契約請求給付各項意外保險金，洵屬依法有
      據，被告公司如主張有免為給付之事由，自須由被告公司
      就該事由負起舉證之責任等語。
（六）又被保險人癸○○先生於生前係為被告之員工，身為被告
      員工之時沉默寡言、個性溫和與同事之間相處隨和，雖生
      前罹患鼻咽癌症狀，但生活常態一如往常，對其家人溫和
      恭敬未有變化，積極配合醫院治療，其主治醫師也時常對
      家屬及被保險人訴諸病情與治療狀況良好，於94年10月29
      日往生前也未有自殺輕生之唸頭，更未留下任何遺囑，且
      當日被保險人癸○○並未告知家人或同事欲前往該處遊玩
      ，然卻事後離奇溺斃於該處危險流域，家屬認定與一般失
      足溺斃之案例相同，又被保險人癸○○生前罹患鼻咽癌，
      因有施以物理治療，所以本身比一般健康之人沒有體力，
      因此失足掉落危險流域，按照常態應會比一般人容易溺斃
      的機率來的高。依原告所知死者生前向被告所投保上述之
      保險（附約：意外險、職工福利委員會團險），依系爭保
      險揭示為定型化契約條款如有疑義時，應作有利於消費者
      之解釋， 消費者保護法第11條第2項定有明文。次按，保
      險契約條款之解釋，應探求契約當事人之真意，不得拘泥
      於所用之文字；如有疑義時，以作有利於被保險人之解釋
      為原則（92年1月20日新修正之保險法第54條第2項）。又
      如被告所指被保險人因肺部良性囊腫、鼻咽癌等病症，身
      體狀況不佳，生前未婚等等，導致被保險人鬱鬱寡歡讓被
      告對本件確有事證足稽非意外落水事故，認極為自殺傾向
      ，即應就此免責事由負舉證責任。原告爰依系爭保險契約
      ，請求被告依約給付保險金等語。並聲明：被告應給付原
      告乙○○10,000,000元、 應給付原告丁○○1,000,000元
      、應給付原告戊○○○300,000元， 及應給付原告乙○○
      自95年11月12日起至清償日止，按週年利率百分之10計算
      之利息，暨應給付原告丁○○、戊○○○均自94年11月30
      日起至清償日止，按週年利率百分之10計算之利息。
二、被告則以：
（一）被保險人癸○○先生於生前投保之情形如下：
  １、主約鑽石險（號碼0000000000，保額310,000元， 附約新
      傷特死殘300,000元）受益人為戊○○○， 壽險部份並給
      付完畢。
  ２、萬代福101險（號碼0000000000，保額1,000,000元，新傷
      特死殘1,000,000元）受益人為丁○○， 已給付壽險部份
      。
  ３、萬代福101險（號碼0000000000，保額3,000,000元）受益
      人為乙○○，3,000,000元並已給付。
  ４、國泰職工福利委員會團險（號碼GD00000000，保額10,000
      ,000）受益人乙○○，尚未理賠。原告乙○○部份僅有「
      國泰職工福利委員會團險」與被告公司有糾葛，合先敘明
      。
（二）遲延利息之起算時點，顯有違誤：
  １、查原告乙○○係於95年10月27日始提出理賠申請書，依「
      國泰人壽福利團體傷害保險」契約第24條「本公司應於收
      齊前項文件後15日內給付之，但因可歸責於本公司之事由
      致未在前述約定期限內為給付者， 應按年利1分加計利息
      給付。」，亦即若文件齊備，被告應於95年11月11日前給
      付，11月12日起負遲延責任，且可歸責被告公司事由始負
      1分之利息，原告原遲延利息之起算起點，顯有錯誤。
  ２、又本件被保險人之死亡方式，相驗屍體證明書係載「不詳
      」，難以認定係意外落水，被告未予給付，自無可歸責事
      由，原告請求94年起算遲延利息1分，顯無據。
（三）原告未能舉證被保險人係意外死亡，被告無理賠之義務：
  １、按依國泰人壽福利團體傷害保險契約第4條 「被保險人於
      本契約有效期間內，因遭受意外傷害事故，致其身體受傷
      害而致殘廢或死亡時，本公司依照本契約的約定，給付保
      險金。」。 另民事訴訟法第277條當事人主張有利於己之
      事實，就其事實有舉證之責任。則原告就請求權成立要件
      ，被保險人係因意外傷害事故致死亡，負舉證責任。故原
      告稱被告應舉證被保險人係自殺云云，顯有誤會。是以原
      告若無法舉證被保險人確係意外落水致死亡，則縱被告不
      能反證被保險人係自殺，亦應為原告不利益之判決。
  ２、依原告提出之相驗屍體證明書，死亡方式「不詳」，死亡
      原因：甲、窒息。乙、生前落水。僅能證明被保險人係溺
      水窒息死亡，但究否係意外事故致溺水，無從由上開證明
      書證明之。則難謂原告主張之請求權成立要件存在。
  ３、況經被告公司了解，確有下述事證足稽非意外落水：
  (1)、依奇美醫院及成大醫院之函覆被保險人94年4月8日經檢查
      罹患「縱膈腔支氣管性囊腫」， 4月18日接受開胸手術並
      轉由血液腫瘤科追蹤。94年10月間證實罹實罹患鼻咽癌併
      頸部淋巴轉移，是以其生前罹不治惡疾，疾病之痛苦、不
      適可見一斑。
  (2)、被保險人生前於被告公司擔任業務工作，考績之優劣，端
      以經手保險數額而斷，88年度迄92年度業績情況不佳，均
      只評為乙等，93年度雖為甲等，但分數亦勉強為81分，工
      作上並不順遂，94年間因身體狀況不佳，即停職，足稽生
      前事業、身體不如意。
  (3)、被保險人於94年10月28日忽前往被告永康服務中心辦理77
      、80年間投保保險單之受益人變更，10月28日下午被告公
      司之同仁即接獲家人請求協尋癸○○之電話，被保險人上
      開保單均投保十餘年，卻於辦妥死亡受益人變更後，騎機
      車由永康至人跡罕至之新化案發現場並死亡，顯有做最後
      安排之意味。
  (4)、又經履勘現場，案發現場之水埤近陳屍處之壩頂有欄杆防
      護跌落，被保險人必須攀爬始能穿越，若由該處跌落，顯
      非意外失足。壩頂兩則均有水泥柱護欄，陳屍乙側（即右
      側）更有藍色鐵欄杆阻隔通行。由於屍體發現於壩頂右側
      斜坡，拖鞋發現於左側斜坡，推論落水地應係斜坡處。斜
      坡經測量坡長10米，斜度由60度而45度，被保險人若係原
      告所稱戲水、洗濯，必須小心翼翼行走10米，不符常理。
      況水埤四周均是較和緩之堤岸，捨彼求此，涉足此地應非
      常情。另斜坡近水泥柱附近約有1米長， 距離斜度60度，
      惟依相驗卷所載斜坡其表面有長草，並非光滑，似溜滑梯
      若滑落，經摩擦，不可能滑行至10米外之水邊，被保險人
      之拖鞋置於斜坡邊上，應是自行行走至該處，排除自堤岸
      意外滑落之可能。再者斜坡盡處臨水埤，有淤積泥沙，由
      邊淺而往內深，被保險人恐須涉水才會沒頂，失足沒頂可
      能性不太。
  (5)、綜前所述，被保險人於該處浮屍，高度懷疑非意外所致，
      原告主張係意外所致，乃變態事實，原告不能舉證，自應
      受不利益之判決。
（四）原告丁○○、戊○○○部分，原告未能舉證被保險人係意
      外死亡且請求已罹於時效：
  １、被保險人癸○○生前投保保單號碼0000000000（即鑽石險
      ）保額310,000元，附約新傷特死殘300,000元，受益人為
      戊○○○，被保險人癸○○於94年10月29日經發現死亡後，
      被告公司於94年11月14日就壽險部份已理賠完畢，原告訟
      爭部分係死殘意外險部分。
  ２、另被保險人癸○○生前投保保單號碼0000000000（萬代福
      101險），保額1,000,000元， 新傷特死殘險1,000,000元
      ，受益人為丁○○，被告公司亦已於94年11月14日就壽險
      部份給付完畢，原告丁○○爭執者應為死殘意外險部分。
  ３、按保險金之請求依保險法第65條規定，自得為請求之日起
      經過二年不行使而消滅， 原告遲自96年11月7日始追加起
      訴，顯已逾消滅時效，被告自得為時效抗辯，並拒絕給付
      。並聲明：請求判決駁回原告之訴；受不利益判決，願供
      擔保請准免假執行之宣告。
三、兩造不爭執之事實：
（一）被保險人癸○○生前於77年1月5日投保被告公司之主約鑽
      石養老保險（保單號碼：0000000000），投保金額310,00
      0元，附加契約傷害特約保險金額300,000元，受益人子○○○，嗣被告向原告申請變更受益人為戊○○○，被告於
      94 年10月28日受理核章。
（二）被保險人癸○○生前於80年4月1日投保被告公司之主約萬
      代福101終身險（保單號碼：0000000000），投保金額1,0
      00,000元， 附加契約傷害特約保險金額1,000,000元，受
      益人子○○○，嗣被告向原告申請變更受益人為丁○○，
      被告於94年10月28日受理核章。
（三）被保險人癸○○生前於 89年4月12日投保被告公司之國泰
      人壽員工團體傷害保險（號碼：GD00000000），投保金額
      10,000,000元， 附加契約傷害特約保險金額1,000,000元
      ，受益人乙○○。
（四）臺灣臺南地方法院檢察署於94年10月29日簽發之相驗屍體
      證明書載稱被保險人癸○○於94年10月29日上午10時57分
      死亡，死亡地點及場所為臺南縣新化鎮拔里鹽水埤閘門
      ，死亡方式不詳，死亡原因：先前原因生前溺水，直接引
      起死亡之原因或傷害為窒息。
四、惟原告主張被保險人癸○○生前所投保之前揭保險，保險範
    圍之意外傷害事故業已發生，並致被保險人癸○○死亡，依
    約被告應分別給付原告乙○○、丁○○、戊○○○各10,000
    ,0 00元、1,000,000元及300,000元等情， 則為被告所否認
    ，並以前揭情詞置辯。是本件應審究者厥為：（一）被保險
    人癸○○是否因保險契約約定的意外事故死亡？（二）原告
    丁○○、戊○○○之請求是否罹於時效？（三）被告是否應
    負給付遲延之責任？茲分述本院得心證之理由如下：
（一）被保險人癸○○是否因保險契約約定的意外事故死亡？
  １、按當事人主張有利於己之事實者，就其事實有舉證之責任
      ，民事訴訟法第277條前段定有明文。 次按主張法律關係
      存在之當事人，僅須就該法律關係發生所須具備之特別要
      件，負舉證之責任，至於他造主張有利於己之事實，應由
      他造舉證證明 （最高法院48年台上字第887號判例參照）
      。又按傷害保險人於被保險人遭受意外傷害及其所致殘廢
      或死亡時，負給付保險金額之責。前項意外傷害，指非由
      疾病引起之外來突發事故所致者。 保險法第131條定有明
      文。另按被保險人於本特約有效期間內，因遭外來、突發
      的意外傷害事故，致其身體蒙受傷害或因而殘廢或死亡時
      ，依照本特約的約定，給付保險金，系爭附加傷害保險給
      付特約條款第3條亦詳有明文。 再按保險契約率皆為定型
      化契約，被保險人鮮有依其要求變更契約約定之餘地；又
      因社會之變遷，保險巿場之競爭，各類保險推陳出新，故
      於保險契約之解釋，應本諸保險之本質及機能為探求，並
      應注意誠信原則之適用，倘有疑義時，應為有利於被保險
      人之解釋（保險法第54條第2項參照）， 以免保險人變相
      限縮其保險範圍，逃避應負之契約責任，獲取不當之保險
      費利益，致喪失保險應有之功能，及影響保險巿場之正常
      發展；意外傷害保險係在承保被保險人非由疾病引起之外
      來突發事故所致傷害及其所致殘廢或死亡之損失，而人之
      傷害或死亡之原因，其一來自內在原因，另一則為外來事
      故（意外事故），所謂外來事故（意外事故），係指內在
      原因以外之一切事故而言，其事故之發生為外來、偶然而
      不可預見。意外傷害保險契約之受益人請求保險人給付保
      險金，雖應證明被保險人係因意外事故而受傷害，惟受益
      人如證明該事故確已發生，且依經驗法則，其發生通常係
      外來、偶然而不可預見者，應認其已盡證明之責。於此情
      形，保險人如抗辯其非屬意外，自應就其抗辯之事實負證
      明之責，始符合舉證責任分配之原則（最高法院92年度台
      上字第2710號、96年度台上字第28號判決意旨參照）。準
      此，原告僅須就被保險人係因外來突發事故（非由疾病所
      引起）而死亡之請求權成立要件事實負舉證之責，即為已
      足。
  ２、查被保險人癸○○於94年10月29日10時57分許，經訴外人
      丑○○發現陳屍於臺南縣新化鎮拔里鹽水埤水面上，經
      臺灣臺南地方法院檢察署檢察官督同檢驗員勘驗後，被保
      險人癸○○顏面重度鬱血，雙下眼瞼輕度鬱血，口鼻佈淡
      紅色泡沫及血水，翻動身體時有量中之淡紅色液體流出，
      四肢部分雙手指甲床發紺，雙手掌呈白色縐摺，無明顯外
      傷，「死因」：窒息，「致死創傷」：為生前溺水，「自
      為他為意外之判斷」：不詳。復經臺灣臺南地方法院檢察
      署檢察官於94年10月29日開立相驗屍體證明書，載稱：「
      (十一)死亡原因：1.直接引起死亡之疾病或傷害：甲、室息。
      先前原因：（若有引起上述死因之疾病或傷害）乙、生前
      溺水。(八)死亡方式：不詳」等語，有臺灣臺南地方法院檢
      察署驗斷書1份及相驗屍體證明書1紙附卷（見臺灣臺南地
      方法院檢察署94年度相字第1525號檢驗卷第18頁至第24頁
      、第17頁）可稽。另根據相驗屍體之表徵，屍僵已解僵，
      顏面已有輕徽之腐敗屍綠，前胸有紅色靜脈網，雙手掌有
      白色皺摺洗衣婦手等現象出現， 推估死亡時間已有1-1天
      半，而相驗時間為94年10月29日15時30分，故研判死亡時
      間應為94年10月28日早上至傍晚間等情，有臺灣臺南地方
      法院檢察署檢驗員96年10月31日出具之癸○○相驗案死亡
      時間推估報告1紙在卷 （見前揭相驗卷第43頁）可憑，並
      經本院調閱該相驗卷查明屬實。被告就被保險人癸○○死
      因為窒息、生前溺水死亡乙節，亦不爭執，則原告主張：
      被保險人癸○○係因外來突發事故（非由疾病引起）致身
      故等語，堪可採信。
  ３、就被保險人癸○○就「死亡方式」之判定，經前開相驗屍
      體證明書勾選為「不詳」，而非「意外」，致兩造對於被
      保險人癸○○之死亡原因是否符合本件保險事故要件，即
      因遭遇外來突發的意外傷害事故，各執一詞。被告並以原
      告提出之相驗屍體證明書，死亡方式勾選「不詳」，死亡
      原因：甲、窒息。乙、生前落水，僅能證明被保險人癸○○係溺水窒息死亡，但究否係意外事故致溺水，無從由上
      開相驗屍體證明書證明，而拒絕理賠系爭保險金。然本件
      保險契約所稱之意外傷害事故，指非由疾病引起之外來突
      發事故，其與相驗屍體證明書將「死亡方式」區分為「病
      死或自然死」、「意外死」、「自殺」、「他殺」、「不
      詳」者，兩者定義、範圍本有不同，是認定被保險人死亡
      是否符合保險契約所稱意外傷害事故，自不能純以相驗屍
      體證明書為斷，尚須綜合其他事證以資判定，亦即不能僅
      因檢察官相驗後未於開立之相驗屍體證明書勾選「意外」
      ，即認為非保險契約所指之意外事故。又案發現場之鹽水
      埤近陳屍處之壩頂設有不鏽鋼欄杆，自壩頂水泥面計算高
      約145公分，寬1,902公分，不鏽鋼欄杆左側每隔94公分設
      有高57公分之水泥柱7根， 右側每隔94公分亦設有高57公
      司之水泥柱7根，另有寬約182公分、高約48公分之鐵製護
      欄，壩堤兩側均設有臺南農田水利會製載稱：「禁止游泳
      、戲水、侵種、侵耕、侵建、傾倒垃圾，違者依法處理」
      等語之禁止標語，壩堤兩側水泥之水泥坡度為45度，坡長
      至水面約10公尺，其中壩堤往下部分坡度約為60度，長約
      1公尺等情，業據本院於97年2月29日會同兩造到現場勘驗
      屬實，並製有勘驗測量筆錄、勘驗附圖各1份， 及兩造提
      出之勘驗現場照片25幀附卷（見本院卷第76頁至第79頁、
      第112頁至第117頁、第121頁至第127頁）。
  ４、被保險人癸○○於94年4月8日因長期咳嗽住院，檢查證實
      患有縱膈腔支氣管性囊腫，壓迫呼吸道， 於94年4月18日
      接受開胸手術，切除病變， 94年4月29日出院，病情穩定
      ，其後於門診期間血液腫瘤科追蹤治療，並患有鼻咽癌，
      曾接受一次化學治療等情，有財團法人奇美醫院97年2月4
      日 （97）奇醫字第0640號函檢送之法院專用病情接要1份
      在卷（見本院卷第56頁、第57頁）足參；又被保險人癸○○另於 94年10月4日至國立成功大學醫學院附設醫院耳鼻
      喉科門診求診，主訴右側頸部腫塊3個月， 於同日接受鼻
      咽切片手術，證實為鼻咽癌， 於同年10月11日門診求診，
      因鼻咽癌併頸部淋巴移轉，經排檢後未再接受進一步之檢
      查及就診等情， 亦有國立成功大學醫學院附設醫院97年3
      月7日成附醫醫事實字第 0970003820號函檢送之病患診療
      摘要表2份在卷（見本院卷第80頁至第82頁）， 且上情為
      兩造所不爭執，自堪認為真實。本件被保險人癸○○雖患
      有上揭疾病，然其係94年4月8日後始陸續發現，其中鼻咽
      癌更係被保險人癸○○94年10月29日被發現死亡前之同年
      10月11日始檢查發現，並已於財團法人奇美醫院接受一次
      化學治療，且好生惡死乃人之常情，被保險人癸○○生前
      又無自殺輕生之紀錄，更未留有遺書，亦未對外積欠鉅額
      債務，難認其係久病而有自殺求死之強烈動機。況上開壩
      堤兩側之水泥柱高僅約48公分，水泥柱間之距離更達約18
      2公分，壩堤兩側水泥之水泥坡度為45度， 其中壩堤往下
      部分坡度則高達約為60度，且94年10月29日發現被保險人
      癸○○陳屍於該水埤時，被保險人癸○○所穿之拖鞋一隻
      係鞋底朝天、鞋頭朝坡頂位於壩堤左側水泥斜坡近水面處
      ，而非整齊置於水泥斜坡上， 有現場照片2幀附卷（見前
      揭相驗卷第10頁）可參，被保險人癸○○於此客觀地點因
      而溺斃於該水埤，堪認通常應係外來、偶然而不可預見之
      事故所致，此難認與一般經驗法則相違，而臺灣臺南地方
      法院檢察署檢察官嗣於94年11月29日認：死者癸○○因生
      前溺水，致窒息而死亡，查無他殺或其他應負刑事任之人
      ，而逕予報結歸檔乙情，有相驗結果報告附卷（見前揭相
      驗卷第33頁）可稽。綜上，從保險事故之外觀言之，被保
      險人癸○○係因溺水之意外事故死亡，應堪認定，原告已
      盡其舉證責任。
  ５、被告雖抗辯：(1)、依奇美醫院及成大醫院之函覆被保險人
      94年4月8日經檢查罹患「縱膈腔支氣管性囊腫」， 4月18
      日接受開胸手術並轉由血液腫瘤科追蹤。94年10月間證實
      罹實罹患鼻咽癌併頸部淋巴轉移，是以其生前罹不治惡疾
      ，疾病之痛苦、不適可見一斑。被保險人癸○○生前於被
      告公司擔任業務工作，88年度迄92年度業績情況不佳，均
      只評為乙等，93年度雖為甲等，但分數亦勉強為81分，工
      作上並不順遂，94年間因身體狀況不佳，即停職，足稽生
      前事業、身體不如意。(2)、被保險人於94年10月28日忽前
      往被告永康服務中心辦理77、80年間投保保險單之受益人
      變更，10月28日下午被告公司之同仁即接獲家人請求協尋
      癸○○之電話，被保險人上開保單均投保十餘年，卻於辦
      妥死亡受益人變更後，騎機車由永康至人跡罕至之新化案
      發現場並死亡，顯有做最後安排之意味。(3)、案發現場之
      水埤近陳屍處之壩頂有欄杆防護跌落，被保險人必須攀爬
      始能穿越，若由該處跌落，顯非意外失足。斜坡經測量坡
      長10米，斜度由60度而45度，被保險人若係原告所稱戲水
      、洗濯，必須小心翼翼行走10米，不符常理。況水埤四周
      均是較和緩之堤岸，捨彼求此，涉足此地應非常情。另斜
      坡近水泥柱附近約有1米長，距離斜度60度， 惟依相驗卷
      所載斜坡其表面有長草，並非光滑，似溜滑梯若滑落，經
      摩擦，不可能滑行至10米外之水邊，被保險人之拖鞋置於
      斜坡邊上，應是自行行走至該處，排除自堤岸意外滑落之
      可能。再者斜坡盡處臨水埤，有淤積泥沙，由邊淺而往內
      深，被保險人恐須涉水才會沒頂，失足沒頂可能性不太云
      云。然查：
  (1)、被保險人癸○○雖患有上揭疾病，然尚不足以認定其因而
      有自殺求死之動機，已如前述。至被保險人癸○○生前在
      被告公司擔任業務工作，88年度至92年度考績均為乙等，
      93年度考績則為甲等， 固有被告提出之考績表1紙附卷（
      見本院卷第187頁）足按， 惟縱認被保險人癸○○生前工
      作確不順遂，然被保險人癸○○非必然為投水自殺之行為
      ，再參以前揭４、之說明，尚難認被保險人癸○○係故意
      投水自殺死亡。
  (2)、被保險人癸○○生前於將其投保之系爭鑽石養老保險、萬
      代福101終身險， 所附加契約傷害特約之受益人由子○○○申請（申請書所載申請日期均為「94年10月27日」）分
      別變更受益人為戊○○○、丁○○，並由被告於94年10月
      28日受理核章等情， 有被告提出之申請書2份（見本院卷
      第17頁至第20頁）足憑；另被保險人癸○○之胞弟丙○○
      曾於94年10月29日上午9時20分許， 以電話向臺南縣警察
      局永康分局報案協尋被保險人癸○○，有臺南縣警察局永
      康分局 97年2月13日南縣永警三字第0970002456號函檢送
      之受（處）理查尋人口案件登記表1紙在卷（見本院卷第6
      3頁、第65頁）足稽。 惟被保險人癸○○申請變更保險受
      益人之原因甚多，難認其於94年10月29日被發現陳屍於上
      開水埤前申請變更受益人之行為，係為投水自殺預作安排
      。另丙○○知被保險人癸○○患有上揭疾病，且與被保險
      人癸○○同住，於被保險人癸○○一夜未歸後，向臺南縣
      警察局永康分局報案協尋，應係基於手足情誼且擔心被保
      險人癸○○安危所為，難認與常理有相違之處，自難據此
      認本件被保險人癸○○係自行投水自殺身亡。
  (3)、案發現場之水埤近陳屍處之壩頂固有上揭不鏽鋼欄杆，防
      上人員跌落，然系爭壩堤兩側之水泥柱高僅約48公分，水
      泥柱間之距離更達約182公分， 壩堤兩側水泥之水泥坡度
      為45度，其中壩堤往下部分坡度則高達約為60度，不能排
      除一般人失足自該壩堤跌落之可能性，且被保險人癸○○
      至該壩堤之原因實有多端，或為散心、或單純打發時間，
      各種原因均存在可能性，非僅投水自殺一情，又前揭相驗
      卷附之照片2幀（拍攝之時間為94年10月29日）， 雖可知
      水泥斜坡上表面大部分長草，被保險人癸○○穿著之拖鞋
      一隻離水面甚近，惟無法確定當時水面至壩堤之長度為多
      長、水深多深、水埤是否為邊淺而往內深、水泥斜坡是否
      全部均長滿草，而致被保險人癸○○絕對不可能失足跌落
      水埤中，是被告據上情認被保險人癸○○非意外落水死亡
      ，顯未就被保險人癸○○非意外死亡之免責事由，舉證以
      實其說，自不足採。
（二）原告丁○○、戊○○○之請求是否罹於時效？
  １、按由保險契約所生之權利，自得為請求之日起，經過二年
      不行使而消滅。保險法第65條第1項前段定有明文。 次按
      消滅時效，因左列事由而中斷：一、請求；時效因請求而
      中斷者，若於請求後六個月不起訴，視為不中斷。民法第
      129條第1項第1款、第130條分別定有明文。
  ２、查本件被告抗辯原告丁○○、戊○○○就壽險部分之請求
      ，被告已於94年11月14日給付，是系爭意外險部分，原告
      丁○○、戊○○○應係於94年11月14日前即提出請求等情
      ，為被告所不爭執，堪認為真實。然原告丁○○、戊○○○遲至96年11月26日始提起本件訴訟，有民事追加、減縮
      聲明狀1份在卷（見本院96年度補字第368號卷第21頁、第
      22頁）可憑。 揆諸上開法條規定，原告自向被告請求後6
      個月內未起訴，請求權時效視為不中斷，其保險金請求權
      仍自其得為請求之日起，經過2年不行使而消滅。 被告抗
      辯原告丁○○、戊○○○對被告之保險金給付請求權已罹
      於時效，其得拒絕給付，於法有據。
（三）被告是否應負給付遲延之責任？
  １、按保險人應於要保人或被保險人交齊證明文件後，於約定
      期限內給付賠償金額，無約定期限者，應於接到通知後15
      日內給付之；保險人因可歸責於自己之事由致未在前項規
      定期限內為給付者，應給付遲延利息年利1分，保險法第
      34 條定有明文。稽其立法理由，乃為避免保險人推諉或
      惡意遲延給付，損及要保人或被保險人權益，除具懲罰之
      意外，兼具鼓勵保險人積極、從速給付之旨趣。
  ２、被告以被保險人癸○○之死亡方式，相驗屍體證明書係載
      「不詳」，難以認定係意外落水，被告未予給付，自無可
      歸責事由，原告乙○○請求自95年11月12日起算遲延利息
      1分，顯屬無據云云抗辯。 然原告乙○○主張其於95年10
      月27日即已向被告請領系爭保險金之事實，為被告所不爭
      執，然為被告拒絕理賠。雖被告以上情抗辯，然本件既合
      於意外傷害致死保險事故，且無免責事由，復未約定給付
      保險金之期限，依上開規定，被告自應於接到通知後15日
      內給付，即被告至遲應於95年11月11日給付保險金，然迄
      未給付，自應自95年11月12日起負遲延責任。否則，無非
      認被保險人可任意主張審核結果不符給付保險金要件而拒
      絕理賠，要與該條立法目的有違，被告此部分抗辯，亦不
      可信。從而，原告乙○○主張依系爭保險契約，請求被告
      給付10,000,000元，及自95年11月12日起至清償日止，按
      週年利率百分之10計算之利息，核無不合，應予准許。
五、綜上所述，原告乙○○本於保險金給付請求權，請求被告應
    給付10,000,000元，及自95年11月12日起至清償日止，按週
    年利率百分之10計算之利息，於法尚無不合，應予准許。另
    原告丁○○、戊○○○對被告固有保險金給付請求權存在，
    惟因原告丁○○、戊○○○遲至96年11月26日方起訴對被告
    主張，而未能於消滅時效完成之期限前對被告主張，其請求
    權已罹時效，被告依法得拒絕給付，是被告拒絕原告丁○○
    、戊○○○保險金給付之請求，為有理由，原告丁○○、戊○○○各請求被告給付保險金1,000,000元、300,000元，及
    均自94年11月30日起至清償日止，按週年利率百分之10計算
    之利息，即無理由，應予駁回。
六、末按法院為終局判決時，應依職權為訴訟費用之裁判；各當
    事人一部勝訴、一部敗訴者，其訴訟費用，由法院酌量情形
    ，命兩造以比例分擔或命一造負擔，或命兩造各自負擔其支
    出之訴訟費用， 民事訴訟法第87條第1項、第79條分別定有
    明文。經核本件訴訟費用額即裁判費111,440元， 本院審酌
    前開判決結果，認本件訴訟費用以由被告負擔百分之88即98
    ,067 元（元以下4捨5入），餘由原告丁○○負擔百分之8.8
    即9,807元（元以下4捨5入），餘3,566元由原告戊○○○負
    擔為適當，爰依前揭規定，確定如主文第3項所示。
七、雖被告陳明，如受不利益判決，願供擔保請准宣告免為假執
    行，然本件原告並未陳明願供擔保，請准宣告假執行；原告
    勝訴所命被告給付之金額，又已逾民事訴訟法第389條第1項
    第5款之500,000元，尚不得依職權宣告假執行，是自無酌定
    相當之擔保金額，宣告免為假執行之必要，附此敘明。
八、又本件判決結果已臻為明確，兩造其餘攻擊防禦方法，經本
    院斟酌後，認對於判決結果已不生影響，爰不逐一論述，併
    予敘明。
九、據上論結，本件原告之訴為一部有理由，一部無理由，依民
    事訴訟法第79條、第85條第1項、第87條第1項，判決如主文
    。
中    華    民    國    97    年     4    月    16    日
                        民事第二庭    法  官  陳金虎
以上為正本係照原本作成。
如對本判決上訴，須於判決送達後20日內向本院提出上訴狀（須
附繕本）。
中    華    民    國    97    年     4    月    16    日
                                      書記官  朱小萍

司法院資訊處製作；財團法人民間司法改革基金會備份。
